ACORDAO-COMPLETO-2533330

ACÓRDÃO 2435/2022 ATA 13/2022 - PRIMEIRA CÂMARA

VISTOS, relatados e discutidos estes autos de tomada de contas especial, relativa ao Convênio EP 2589/06 (Siafi 594526) , firmado entre a Fundação Nacional de Saúde (Funasa) e a Prefeitura Municipal de Paço do Lumiar/MA, para a construção de módulos sanitários domiciliares, tendo sido constatada a falta de comprovação de despesas e de funcionalidade nas instalações parciais entregues à população.
ACORDAM os Ministros do Tribunal de Contas da União, reunidos em Sessão da 1ª Câmara, diante das razões expostas pelo Relator, em:
9.1. julgar irregulares as contas dos responsáveis Sr. Gilberto Silva da Cunha Santos Aroso (XXX.366.603-XX) e Sra. Glorismar Rosa Venâncio (XXX.995.593-XX) , ex-prefeitos, com fundamento nos arts. 1º, inciso I, e 16, inciso III, alíneas "b" e "c", da Lei 8.443/1992, c/c os arts. 1º, inciso I, e 209, incisos II e III, do RI/TCU;
9.2. condenar os responsáveis identificados no subitem anterior, com fundamento no art. 19, caput, da Lei 8.443/1992, c/c o art. 210 do RI/TCU, a pagarem os valores especificados a seguir como débito, atualizados monetariamente e acrescidos dos juros de mora, calculados a partir das respectivas datas até o dia do efetivo pagamento, com abatimento das quantias indicadas como crédito, e fixando-lhes o prazo de 15 (quinze) dias, contados da ciência, nos termos do art. 23, inciso III, alínea "a", da Lei 8.443/1992, c/c o art. 214, inciso III, alínea "a", do Regimento Interno do TCU, para que comprovem perante este Tribunal o recolhimento do montante aos cofres da Fundação Nacional de Saúde (Funasa) :
9.2.1. responsabilidade individual de Gilberto Silva da Cunha Santos Aroso (XXX.366.603-XX) :
	Valores originais (R$) 
	Datas das ocorrências
	Tipo

	45.000,00
	21/05/2008
	Débito

	1.676,33
	31/12/2008
	Crédito

9.2.2. responsabilidade individual de Glorismar Rosa Venâncio (XXX.995.593-XX) :
	Valores originais (R$) 
	Datas das ocorrências
	Tipo

	1.676,33
	1/1/2009
	Débito

	90.000,00
	2/12/2009
	Débito

	22.897,48
	19/10/2017
	Crédito

9.3. autorizar, desde logo, nos termos do art. 28, inciso II, da Lei 8.443/1992, a cobrança judicial das dívidas, caso não atendidas as notificações;
9.4. autorizar, desde logo, caso solicitado e o processo não tenha sido remetido para cobrança judicial, o pagamento das dívidas em até 36 (trinta e seis) parcelas mensais e consecutivas, observada a forma do art. 26 da Lei 8.443/1992, c/c o art. 217 do Regimento Interno do TCU, fixando-se o vencimento da primeira parcela em 15 (quinze) dias, a contar do recebimento da notificação, e o das demais a cada mês, devendo incidir sobre cada valor mensal os correspondentes acréscimos legais, na forma prevista na legislação em vigor, sem prejuízo de alertar os responsáveis de que a falta de comprovação do recolhimento de qualquer parcela implicará o vencimento antecipado do saldo devedor;
9.5. enviar cópia deste acórdão, acompanhado do relatório e voto, à Procuradoria da República no Estado do Maranhão, nos termos do § 3º do art. 16 da Lei 8.443/1992, c/c o § 7º do art. 209 do Regimento Interno do TCU, para as medidas que entender cabíveis;
9.6. notificar os responsáveis e a Funasa acerca da presente deliberação.

Tomada de contas especial referente a irregularidades na execução de convênio para a construção de módulos sanitários domiciliares.

Primeira Câmara

Município de Paço do Lumiar/MA.

3. Responsáveis: Gilberto Silva da Cunha Santos Aroso (XXX.366.603-XX) e Glorismar Rosa Venâncio (XXX.995.593-XX).

13.1. Ministros presentes: Walton Alencar Rodrigues (Presidente), Benjamin Zymler e Vital do Rêgo (Relator).
13.2. Ministro-Substituto convocado: Augusto Sherman Cavalcanti.
13.3. Ministro-Substituto presente: Weder de Oliveira.

VITAL DO RÊGO

Trata-se de tomada de contas especial de responsabilidade de Gilberto Silva da Cunha Santos Aroso e Glorismar Rosa Venâncio, ex-prefeitos de Paço do Lumiar/MA, na qual foram apuradas irregularidades consistentes na falta de comprovação de despesas e de funcionalidade apropriada dos módulos sanitários domiciliares previstos como objeto do Convênio EP 2589/06 (Siafi 594526) , firmado entre o referido município e a Fundação Nacional de Saúde (Funasa) .
2.	A princípio, foi estabelecido que 77 módulos deveriam ser instalados no Povoado Pindoba, mediante o repasse de R$ 225.000,00 provenientes dos cofres da União, mais R$ 11.250,00 aportados pelo município.
3.	Contudo, apenas R$ 135.000,00 dos recursos federais foram efetivamente depositados, divididos em remessas de R$ 45.000,00 (21/5/2008) , durante a gestão do prefeito Gilberto Silva da Cunha Santos Aroso, e R$ 90.000,00 (2/12/2009) , já no tempo da prefeita Glorismar Rosa Venâncio, tendo as transferências sido interrompidas em seguida devido à inadimplência do município relativamente à prestação de contas da 1ª parcela.
4.	Depois de instaurada a tomada de contas especial, o ex-prefeito Gilberto Silva da Cunha Santos Aroso apresentou a prestação de contas da parcela de R$ 45.000,00, que foi aprovada parcialmente pela Funasa, restando impugnado o valor de R$ 829,70, em razão da inobservância da proporcionalidade conveniada entre as verbas federais e municipais na execução das obras.
5.	Tal resíduo, somado aos R$ 90.000,00 da 2ª parcela, cuja prestação de contas continuava faltante, resultava no débito de R$ 90.829,70, conforme o Parecer Financeiro 70/2017.
6.	Logo após, o ex-prefeito Gilberto Silva da Cunha Santos Aroso recolheu a quantia atualizada equivalente aos R$ 829,70, fato que motivou a Funasa a baixar sua responsabilidade no processo.
7.	Paralelamente, a prefeitura de Paço do Lumiar/MA, atendendo a requisição da Funasa, providenciou a devolução do saldo da conta corrente do convênio, composto de R$ 15.333,42 do montante histórico repassado, mais rendimentos financeiros, inteirando R$ 22.897,48.
8.	De acordo com o Parecer Financeiro 132/2017, a restituição feita serviria como abatimento aos R$ 90.000,00 ainda devidos pela ex-prefeita Glorismar Rosa Venâncio, referentes à 2ª parcela repassada, perfazendo, enfim, o débito de R$ 74.666,58.
9.	Ao instruir a matéria preliminarmente, a Secex/TCE ressalvou que, na apuração do débito, a Funasa se limitou ao aspecto financeiro da comprovação de despesas, deixando de levar em consideração a questão da execução física, que havia sido abordada no Relatório de Visita Técnica decorrente de vistoria realizada nas obras em 11/9/2009.
10.	Conforme a unidade instrutiva, embora, naquele momento, a Funasa tivesse computado 37 módulos disponibilizados aos beneficiários, foi registrada a existência de uma gama de deformidades reducentes da funcionalidade dos módulos sanitários, como segue:
"Na etapa PLACA DA OBRA, a placa da obra ainda não foi instalada no local; 
Na etapa COBERTURA, em todos os módulos não foi executado o calçamento lateral e beira e bicas do telhado, com isso poderá ocorrer deslizamento de telhas e consequentemente alteração no posicionamento delas; 
Na etapa CALÇADA DO ABRIGO, em todos os módulos, não foi executada a calçada de proteção, com isso poderá ocorrer danos na fundação dos módulos por falta de proteção; 
Na etapa ESQUADRIAS DE MADEIRA, a maioria das portas assentadas apresenta defeitos de empenamentos, como também existem portas que foram mal assentadas, dificultando inclusive o seu fechamento, sendo, portanto, necessário um controle total na qualidade deste material, neste item cinco portas estão apresentando defeitos que comprometem a utilização. Portanto deverão ser substituídas;
Na etapa INSTALAÇÕES HIDRÁULICAS, foram constatadas várias pendências, tais como: chuveiros ineficientes quando em uso, caixas de descarga sem funcionar por falta de pressão, caixa d'água de distribuição por instalar. Portanto o Convenente deverá realizar revisão geral nas instalações hidráulicas do projeto; 
Na etapa INSTALAÇÕES SANITÁRIAS, foram constatadas várias pendências, tais como: ralo sifonado não está interligado à fossa, as águas servidas estão indo direto ao solo natural a céu aberto. Em todos os módulos a coluna de ventilação foi executada com tubo PVC DN 40, porém o projeto prevê tubo de PVC DN 50. Neste mesmo item, a grande maioria não está totalmente embutida na parede nem obedecendo ao trespasse determinado em projeto. Portanto o Convenente deverá realizar revisão geral nas instalações sanitárias do projeto; 
Na etapa LOUÇAS E ACESSÓRIOS SANITÁRIOS, foram constatadas várias pendências, tais como: em todos os módulos falta a colocação do assento plástico do vaso sanitário. Caixas de descarga e lavatórios em algumas casas beneficiadas necessitam de reparos na instalação; 
Na etapa CAIXA DE INSPEÇÃO, foram constatadas várias pendências, tais como: caixa de inspeção construída com insuficiência de nível ao lançamento do esgotos nas fossas, tubulação que liga algumas caixas de inspeção à fossa séptica não está enterrada, algumas tampas de caixas necessitam reposição. Portanto o convenente deverá corrigir estas pendências; 
Na etapa FOSSA SÉPTICA, foram constatadas várias pendências, tais corno: algumas fossas sépticas foram construídas em desacordo com a disposição em projeto, onde o tanque deverá ser locado e construído no sentido longitudinal, alguns tanques foram construídos com parte das paredes ultrapassando o nível do terreno, provocando redução no volume útil das melhorias. Portanto o convenente deverá corrigir este procedimento nas próximas construções; 
Na etapa SUMIDOURO, alguns sumidouros foram construídos com parte das paredes ultrapassando o nível do terreno, provocando redução no volume útil das melhorias, as tampas dos sumidouros foram construídas no formato retangular, também em desacordo com o projeto que tem o formato circular."
11.	Nas palavras da Secex/TCE, "resta patente que as irregularidades apontadas pela área técnica comprometem todos os módulos construídos, englobando, por esse motivo, as obras executadas tanto pelo prefeito Gilberto Silva quanto pela prefeita Glorismar Rosa Venâncio. O prejuízo apurado nos autos, portanto, não pode se ater somente ao montante das despesas sem comprovação."
12.	Assim, considerou-se que "cada gestor deve responder pelo montante dos recursos federais geridos", com os seguintes ajustes: a) o saldo de R$ 1.676,33 deixado pelo prefeito Gilberto Silva para a gestão da prefeita Glorismar Rosa Venâncio deve ser diminuído do débito daquele responsável (R$ 45.000,00) e incluído no desta (R$ 90.000,00) ; b) o valor restituído ao final, de R$ 22.897,48, entra como crédito para a responsável Glorismar Rosa Venâncio.
13.	Feitas as citações, com a entrega das correspondências nos endereços extraídos de bases de dados oficiais, os responsáveis não as responderam, tornando-se revéis.
14.	Por conseguinte, a Secex/TCE propõe que as contas dos responsáveis sejam julgadas irregulares, com condenação em débito na medida de cada participação. Não há proposta de multa, tendo em vista a ocorrência de prescrição.
15.	No seu parecer, o Ministério Público junto ao TCU colocou-se de acordo com a unidade técnica.
	É o relatório.

não há.

Subprocurador-Geral Lucas Rocha Furtado.

TOMADA DE CONTAS ESPECIAL. CONVÊNIO. MÓDULOS SANITÁRIOS DOMICILIARES. EXECUÇÃO INSATISFATÓRIA. FALTA DE FUNCIONALIDADE APROPRIADA. DESPESAS NÃO COMPROVADAS. DESCONTINUIDADE DOS REPASSES. CITAÇÃO. REVELIA. CONTAS IRREGULARES. DÉBITO. NOTIFICAÇÕES.

TOMADA DE CONTAS ESPECIAL (TCE)

Secretaria de Controle Externo de Tomada de Contas Especial (SecexTCE).

Pelo Convênio EP 2589/06, a Funasa consentiu em apoiar a Prefeitura Municipal de Paço do Lumiar/MA na construção de 77 módulos sanitários domiciliares no Povoado Pindoba, por meio da concessão de R$ 225.000,00, aos quais seriam acrescidos R$ 11.250,00 de contrapartida.
2.	Depois que foram repassados R$ 135.000,00, em parcelas de R$ 45.000,00 e R$ 90.000,00, enviadas em 21/5/2008 e 2/12/2009, respectivamente, a Funasa procedeu a uma vistoria no local das obras, onde verificou que 37 módulos haviam sido entregues, correspondentes ao andamento físico de 48,05%, inferior ao número de unidades esperadas com o montante até então investido.
3.	Além do mais, a Funasa encontrou uma série de divergências de execução com relação ao projeto, como a falta de diversos elementos e o mau funcionamento das instalações.
4.	Não obstante todas as pendências, foi a falta da prestação de contas da 1ª parcela que efetivamente inviabilizou o prosseguimento do convênio.
5.	Aberta a tomada de contas especial, a comprovação das despesas da 1ª parcela foi resolvida, mas as contas da 2ª parcela deixaram de ser prestadas, acarretando, no entendimento da Funasa, o débito de R$ 74.666,58, após o abatimento do saldo bancário devolvido, tendo como responsável a ex-prefeita Glorismar Rosa Venâncio.
6.	Na instrução elaborada pela Secex/TCE, houve discordância do débito apurado pela Funasa, pois, para a unidade técnica, o comprometimento da funcionalidade dos módulos disponibilizados às famílias deve se sobrepor à questão da falta da prestação de contas da 2ª parcela, exigindo o ressarcimento da integralidade dos recursos transferidos ao município.
7.	Desse modo, foram promovidas as citações dos ex-prefeitos Gilberto Silva da Cunha Santos Aroso e Glorismar Rosa Venâncio, sucessora, pelas parcelas que cada um geriu (R$ 45.000,00 e R$ 90.000,00) , ajustadas segundo o saldo verificado na transição das gestões e o já restituído aos cofres da Funasa.
8.	Embora os ofícios citatórios tenham sido recebidos nos endereços dos responsáveis, constantes de cadastros administrativos (Receita Federal e Previdência Social) , nenhum dos dois produziu defesa ou recolheu a importância devida.
9.	Configuradas as revelias, a SecexTCE, com o aval do Ministério Público junto ao TCU, propõe então que as contas dos ex-prefeitos sejam julgadas irregulares, com condenação em débito, mas sem multas, em face da prescrição da pretensão punitiva.
10.	Manifesto-me inteiramente de acordo com a proposta de julgamento.
11.	De fato, apesar dos inúmeros e graves problemas construtivos que impediam o uso satisfatório dos módulos sanitários na conformidade do planejado, a Funasa, ao concluir a vistoria, tinha a intenção de dar à prefeitura a oportunidade de providenciar as correções necessárias nas obras, como forma de garantir a continuidade do convênio.
12.	No entanto, como o convênio teve que ser rompido por causa da falta da prestação de contas parcial, os reparos sugeridos não aconteceram, de maneira que a situação final de não atingimento dos objetivos pretendidos, em razão da precariedade dos módulos dispensados à população, deve servir de fundamento para a imputação do débito, equivalente, portanto, à totalidade das verbas federais envolvidas.
13.	Não vejo, realmente, possibilidade sequer de contabilização parcial dos valores aplicados, uma vez que os itens que ficaram prontos não se aproveitam como conjuntos sanitários propriamente ditos, podendo inclusive originar riscos à saúde das pessoas, ao contrário de preveni-los.
14.	Por exemplo, do Relatório de Visita Técnica da Funasa, ocorrida em 11/9/2009, depreende-se que, por defeitos executivos, todos os pretensos módulos estavam sob ameaça de destelhar ou afundar. Nenhum vaso sanitário tinha assento; várias caixas de descarga, chuveiros e lavatórios foram instalados incorretamente, sem dispor de pressão suficiente para operarem como devido; não havia privacidade pela inexistência de portas. Surgia ainda o perigo de contaminação por conta de vazamentos de esgoto ou água suja, em face de tubulações expostas; fossas e sumidouros com capacidade volumétrica reduzida; caixas de inspeção pequenas e destampadas; ausência de interligação dos ralos com a fossa.
15.	Tais desconformidades, como arruínam todo o recurso repassado pela Funasa, incluem - mas não anulam - a outra violação cometida pela ex-prefeita Glorismar Rosa Venâncio na gestão do convênio, respeitante à ausência de prestação de contas da 2ª parcela, no valor de R$ 90.000,00 (ressalvado que posteriormente houve devolução parcial) .
16.	Além do mais, é notória a culpa de ambos os ex-prefeitos responsabilizados. Num primeiro momento, por não cuidarem do bom andamento das obras e, depois, quando não prestaram contas, no prazo exigido, das parcelas que geriram, vindo a provocar a quebra do convênio e tornando insuperáveis os vícios de execução.
17.	Assim, estando evidenciados os prejuízos decorrentes do gasto do dinheiro público sem gerar a merecida contraprestação à coletividade, e não tendo sido apresentadas defesas, não obstante a validade das citações, compreendo que as presentes contas devem ser julgadas irregulares, com condenação dos ex-prefeitos Gilberto Silva da Cunha Santos Aroso e Glorismar Rosa Venâncio em débito, na proporção das suas responsabilidades, consoante a proposta da unidade técnica.
18.	Igualmente, corroboro o entendimento de que resta prescrita a capacidade punitiva no caso, dado que as citações foram determinadas em 6/7/2021, excedendo o limite de dez anos, fixado pelo Acórdão 1441/2016-TCU-Plenário, desde os atos irregulares, que a meu ver remontam, na melhor das hipóteses, a 9/12/2010, data final para prestação de contas do convênio.
	Diante do exposto, voto para que o Tribunal adote o acórdão que submeto a este Colegiado.
TCU, Sala das Sessões, em 3 de maio de 2022.
Ministro VITAL DO RÊGO 
Relator